【裁判字號】    92,台非,338
【裁判日期】    920918
【裁判案由】    違反毒品危害防制條例
【裁判全文】
最高法院刑事判決                                九十二年度台非字第三三八號
    上  訴  人  最高法院檢察署檢察總長
    被      告  甲○○
右上訴人因被告違反毒品危害防制條例案件，對於台灣高等法院中華民國九十二年四
月十日第二審確定裁定（九十二年度毒抗字第一七五號），認為違背法令，提起非常
上訴，本院判決如左：
    主  文
原裁定撤銷，由台灣高等法院依裁判前之程序更為審判。
    理  由
非常上訴理由稱：「按依毒品危害防制條例所為強制戒治、撤銷停止強制戒治等相關
之確定裁定，屬於拘束人身自由之保安處分，自與科刑確定判決有同等之效力，如發
現有違背法令情事，自得提起非常上訴。又，證據雖已調查而其內容尚未明瞭者，即
與未經調查無異，如遽行裁判，仍屬刑事訴訟法第三百七十九條第十款應於審判期日
調查之證據而未予調查之違法；另鑑定報告雖足為證據資料之一種，惟鑑定報告顯有
疑義時，審理事實之法院，仍應調查其他必要之證據，不得僅憑鑑定報告作為判決之
唯一依據。本件被告甲○○前因施用毒品案件，經台灣台北地方法院以九十一年度毒
聲字第三四二號裁定令人戒治處所施以強制戒治一年，自民國九十一年五月十四日起
送台灣台北戒治所強制戒治（嗣移台灣宜蘭戒治所），嗣屆滿三月，其成效經評定為
合格，無繼續戒治之必要，經台灣台北地方法院依檢察官聲請於同年十月三日以九十
一年度毒聲字第二００四號裁定停止戒治，並宣告所餘期間付保護管束，自同年十月
十六日起執行保護管束（期滿日為九十二年五月十三日），於保護管束期間之九十二
年一月十五日經台灣台北地方法院檢察署觀護人採集被告尿液送台灣檢驗科技股份有
限公司依氣相層析／質譜儀法檢驗結果，呈嗎啡陽性反應，該署檢察官乃依據台灣檢
驗科技股份有限公司出具之濫用藥物尿液檢驗報告（以下簡稱檢驗報告）以被告於保
護管束期間內再次施用毒品，自屬違反保護管束應遵守事項情節重大，聲請法院裁定
撤銷停止戒治，令入戒治處所施以強制戒治（九十二年度聲撤戒二字第一０號聲請書
），台灣台北地方法院審理後，依上開檢驗報告，認定被告於採尿日前二十六小時內
有施用毒品行為，自屬違反保護管束應遵守事項情節重大，於同年二月二十日以九十
二年度毒聲字第三二七號裁定撤銷停止戒治，令入戒治處所施以強制戒治，被告不服
，提起抗告，台灣高等法院審理後，亦依上開檢驗報告及行政院國軍退除役官兵輔導
委員會榮民總醫院八十三年四月七日（八三）北總內字第０三０三九號函認被告抗告
無理由，於同年四月十日以九十二年度毒抗字第一七五號裁定（以下簡稱原裁定）駁
回抗告確定等情，固非無見。惟查，被告因同一行為被訴違反毒品危害防制條例第十
條第一項施用第一級毒品嗎啡罪嫌乙案，於台灣台北地方法院檢察署檢察官偵查中即
堅詞否認有施用毒品犯行，辯稱：採尿前一日罹患急性鼻竇炎、急性支氣管炎，有服
用「世紀世鼻通錠」及「可待咳糖漿」藥劑等語，經檢察官偵查後，認被告確於同年
一月十四日因急性鼻竇炎、急性支氣管炎，前往台北市○○○路○段二六五號之羅穎
全耳鼻喉科診所求診，經連東益醫師開立含有「鹽酸苯丙醇胺」成分之「世紀世鼻通
錠」及「可待因」成分之「可待咳糖漿」供被告服用，有診斷證明書、藥品單、藥品
成分說明書各乙份附卷可稽，且上開檢驗報告中可待因檢出量大於嗎啡檢出量甚多，
研判嗎啡陽性反應有可能係因服用含可待因成分之感冒藥所致，尚難僅憑上開檢驗報
告即遽認被告有施用毒品行為，而於同年五月八日以九十二年度偵字第八五四０號不
起訴處分確定在案，有台灣台北地方法院檢察署他、偵字之偵查卷各乙宗可稽，並經
該署執行檢察官函詢法務部法醫研究所於同年七月二十二日法醫毒字第０九二０００
二六六四號函復，略以：「經檢視來文所附羅穎全耳鼻喉科診所九十二年一月十四日
診斷證明書和處方箋影本，其上所列藥品 Codecol Syrup，含有可待因成分，服用後
可能會導致尿液呈可待因或嗎啡陽性反應。依據美國研判標準，受檢者尿液中總可待
因含量大於３００ｎｇ／ｍｌ，且嗎啡與可待因含量比例小於二比一時，研判為可待
因使用者。本案受檢者尿液中可待因含量（３９２５ｎｇ／ｍｌ）遠大於嗎啡含量（
３５０ｎｇ／ｍｌ），且與該受檢者於九十二年一月十五日採尿受檢時間接近，符合
服用含可待因止咳藥物後，所導致尿液呈可待因及嗎啡陽性反應」，有法務部法醫研
究所函在卷足稽（參見台灣台北地方法院檢察署九十一年度戒執二字第一０二號執行
卷），足見被告向原審法院提起抗告稱伊因服用耳鼻喉科診所之感冒藥，尿液才呈現
嗎啡偽陽性反應之詞，尚非全無憑信，乃原裁定未就被告所辯是否屬實盡職權能事踐
行調查之程序，即專憑上開檢驗報告及榮民總醫院函資為認定被告有施用毒品事實之
論據，遽予駁回被告抗告，揆諸首開說明，自難謂非應於審判期日調查之證據而未予
調查之違法。案經確定且於被告不利，爰依刑事訴訟法第四百四十一條、第四百四十
三條規定提起非常上訴，以資糾正。」等語。
本院按與科刑確定判決有同等效力之確定裁定，如發現有違背法令情事，得提起非常
上訴；而保安處分係對受處分人將來之危險性所為拘束其身體、自由等之處置，以達
教化與治療之目的，為刑罰之補充制度，故依毒品危害防制條例所為強制戒治、停止
強制戒治、撤銷停止強制戒治等相關之確定裁定，均屬於拘束人身自由之保安處分，
自與科刑確定判決有同等之效力。若經發現有違背法令之情形者，最高法院檢察署檢
察總長自得提起非常上訴。又非常上訴，乃對於審判違背法令之確定判決所設之救濟
方法。依法應於審判期日調查之證據，未予調查，致適用法令違誤，而顯然於判決有
影響者，該項確定判決，即屬判決違背法令，應有刑事訴訟法第四百四十七條第一項
第一款規定之適用（司法院大法官會議釋字第一八一號解釋意旨參照）。再鑑定報告
雖足為證據資料之一種，但鑑定報告顯有疑義時，審理事實之法院仍應調查其他必要
之證據，以資認定，不得專憑該鑑定報告作為裁判之唯一依據。查本件被告甲○○前
因施用毒品案件，經台灣台北地方法院裁定令入戒治處所施以強制戒治，於執行三個
月後認無繼續戒治之必要，而於九十一年十月三日裁定停止戒治，並自同年十月十六
日起執行保護管束（至九十二年五月十三日期滿）。被告於保護管束期滿前之九十二
年一月十五日，經台灣台北地方法院檢察署觀護人採集其尿液送請台灣檢驗科技股份
有限公司（下稱台灣檢驗公司）結果，呈嗎啡陽性反應。該署檢察官乃依據台灣檢驗
公司之濫用藥物尿液檢驗報告，以被告於保護管束期間內施用毒品，違反保護管束應
遵守事項情節重大，聲請法院裁定撤銷停止戒治。經台灣台北地方法院於九十二同年
二月二十日，以九十二年度毒聲字第三二七號裁定撤銷停止戒治，並令入戒治處所施
以強制戒治。被告不服該裁定，向原審法院提起抗告，其抗告狀中記載：「本人於採
尿前一天，九十二年一月十四日因患感冒，有到台北市○○○路○段二六五號羅潁全
耳鼻喉科看病，本人因此懷疑可能是感冒藥中有嗎啡成份，本人於偵查庭中已向檢察
官報告，檢察官指示有關證明（應於）一星期內備妥，本人已經再（在）準備了」等
語（見原審卷第六頁至第八頁）。查被告抗告理由所主張之事實，為對其有利之證據
方法，且與該案件待證事實（即被告有無於保護管束期內施用毒品嗎啡）之認定有重
要之關係，足以影響該案件法律之適用及裁判之結果。原審自應依職權就被告在另案
檢察官偵查中之陳述（抗辯），暨其是否已就該項陳述提出有利之證據資料，詳加調
查，以究明其抗告主張是否屬實，而為裁判之依據，始為合法。而被告因同一施用毒
品罪嫌，於檢察官九十二年三月十二日偵查時，除作與上述抗告理由相同之陳述外，
復提出羅穎全耳鼻喉科診所診斷證明書、藥品單（連東益醫師開立含有「可待因」成
分之「可待咳糖漿」（ＣＯＤＥＣＯＬ  ＳＹＲＵＰ）之藥單）及「可待咳糖漿」藥
品成分說明書各一份為證。該案件經檢察官偵查結果，以台灣檢驗公司濫用藥物尿液
檢驗報告中「可待因」檢出量大於嗎啡檢出量甚多，研判被告尿液驗出嗎啡陽性反應
，有可能係因其服用含可待因成分之「可待咳糖漿」感冒藥所致，認不能僅憑該份檢
驗報告遽認被告有施用毒品之犯行，而於同年五月八日予以處分不起訴確定。而同署
執行檢察官於執行原確定裁定（撤銷停止戒治，令入戒治處所施以強制戒治）時，亦
因上述疑義，而於九十二年七月十六日將被告尿液檢驗情形函請法務部法醫研究所作
進一步之分析說明。經該所於同年月二十二日以法醫毒字第０九二０００二六六四號
函覆稱：「一、（略）。二、（略）。三、經檢視來文所附羅穎全耳鼻喉科診所九十
二年一月十四日診斷證明書和處方箋影本，其上所列藥品 Codecol Syrup，含有可待
因成分，服用後可能會導致尿液呈可待因或嗎啡陽性反應。依據美國研判標準，受檢
者尿液中總可待因含量大於３００ｎｇ／ｍｌ，且嗎啡與可待因含量比例小於二比一
時，研判為可待因使用者。本案受檢者尿液中可待因含量（３９２５ｎｇ／ｍｌ）遠
大於嗎啡含量（３５０ｎｇ／ｍｌ），且與該受檢者於九十二年一月十五日採尿受檢
時間接近，符合服用含可待因止咳藥物後，所導致尿液呈可待因及嗎啡陽性反應」等
旨，以上有台灣台北地方法院檢察署九十二年度他字第九０六號、偵字第八五四０號
卷，暨法務部法醫研究所上開函文一份在卷可稽（見台灣台北地方法院檢察署九十一
年度戒執二字第一０二號執行卷最末第二、三頁）。可見台灣檢驗公司濫用藥物尿液
檢驗報告，能否資為認定被告有於保護管束期內施用毒品之唯一依據，尚非全無疑義
。而行政院國軍退除役官兵輔導委員會榮民總醫院八十三年四月七日（八三）北總內
字第０三０三九號函雖稱：「以氣相層析質譜儀之方法作藥物及其代謝產物之定性及
定量分析檢驗者，幾乎不會有偽陽性反應，亦即如尿液中未含有煙毒之反應者，即不
可能產生因藥物所引起之偽陽性反應」等旨。但並未進一步說明其所憑之科學或實驗
之依據何在，以及其所謂「偽陽性反應」之定義為何，且其論旨似與前開法務部法醫
研究所函敘之內容互相牴觸，得否採為不利被告之論據，亦非顯無疑義。乃原審就被
告上開抗告主張是否屬實，全未加以調查。僅憑台灣檢驗公司濫用藥物尿液檢驗報告
，及行政院國軍退除役官兵輔導委員會榮民總醫院上揭函文，遽為不利於被告之認定
，而駁回其抗告。揆諸首開說明，難謂無應於審判期日調查之證據而未予調查之違法
。而原審對於上述攸關本案待證事實存否之重要證據未予調查，足致適用法令違誤，
而顯然於裁判有影響。依前揭司法院大法官會議解釋意旨，原裁定即屬違背法令，應
有刑事訴訟法第四百四十七條第一項第一款規定之適用。案經確定，且於被告不利，
非常上訴意旨執以指摘，洵有理由，應由本院將原裁定撤銷；為維護被告之審級利益
，並求事實之真切，應由原審法院依裁判前之程序更為審判。
據上論結，應依刑事訴訟法第四百四十七條第一項第一款前段、第二項前段，判決如
主文。
中      華      民      國    九十二    年      九      月     十八     日
                              最高法院刑事第六庭
                                  審判長法官  吳  雄  銘
                                        法官  池  啟  明
                                        法官  石  木  欽
                                        法官  郭  毓  洲
                                        法官  吳  三  龍
      右正本證明與原本無異
                                              書  記  官
中      華      民      國    九十二    年      九      月    二十三    日


司法院資訊處製作；財團法人民間司法改革基金會備份。
